ACORDAO-COMPLETO-2382182

ACÓRDÃO 2782/2019 ATA 45/2019 - PLENÁRIO

VISTOS, relatados e discutidos estes autos de Representação formulada pela empresa RC Móveis Ltda. acerca de possíveis irregularidades na aquisição de equipamentos médicos e mobiliário pelo 5º Batalhão de Suprimentos do Exército, no valor de R$ 2.752.834,38 (SRP 27/2019) ;
ACORDAM os Ministros do Tribunal de Contas da União, reunidos em Sessão Plenária, ante as razões expostas pelo Relator, em:
	9.1. conhecer da Representação, satisfeitos os requisitos de admissibilidade previstos nos no art. 113, § 1º, da Lei 8.666/1993, c/c os arts. 235 e 237, VII, do Regimento Interno - TCU, e no art. 103, § 1º, da Resolução - TCU 259/2014;
	9.2. adotar medida cautelar para que o 5º Batalhão de Suprimentos do Exército não autorize adesões, em todos os itens da Ata de Registro de Preços decorrente do Pregão Eletrônico SRP 27/2019, para quantitativos que excedam o limite legalmente previsto no art. 22, § 4º, do Decreto 7.892/2013, com a redação dada pelo Decreto 9.488/2018 (dobro) , até que o Tribunal delibere sobre o mérito da matéria ora em apreço;
	9.3. deferir o pedido de medida cautelar, uma vez presentes os pressupostos essenciais para sua concessão, e por restar descaracterizado o perigo da demora reverso, a fim de que o 5º Batalhão de Suprimentos do Exército suspenda a contratação do item 65 - Cama Hospitalar Fowler - da Ata de Registro de Preços decorrente do Pregão Eletrônico SRP 27/2019, inclusive suas eventuais adesões, além de não autorizar adesões aos demais itens da ata além do limite previsto no art. 22, § 4º, do Decreto 7.892/2013, com a redação dada pelo Decreto 9.488/2018, até que o Tribunal delibere sobre o mérito da matéria ora em apreço;
	9.4. realizar a oitiva do 5º Batalhão de Suprimentos do Exército, com amparo no art. 276, § 3º, do Regimento Interno/TCU, para que, no prazo de 15 (quinze) dias, pronuncie-se quanto aos seguintes pontos relativos ao Pregão Eletrônico SRP 27/2019 (processo administrativo 64154.004056/2019-81) :
	9.4.1. previsão de adesão nos registros de preços até cinco vezes o quantitativo de cada item registrado na ata, em confronto ao que estabelece o art. 22, § 4º, do Decreto 7.892/2013, com a redação dada pelo Decreto 9.488/2018;
	9.4.2. em especial ao item 65 do Certame:
	9.4.2.1. ausência de apreciação do Recurso Hierárquico apresentado pela licitante RC Móveis Ltda. contra a decisão do pregoeiro que rejeitou a sua intenção de recurso, em desrespeito ao artigo 8º, inciso IV, do Decreto 5.450/2005;
	9.4.2.2. aceitação da proposta da licitante vencedora, apesar do fato conhecido de que o fabricante do equipamento havia encerrado suas atividades, o que inviabilizaria o cumprimento da exigência do item 2.14 do Termo de Referência, referente à garantia do produto de, no mínimo, 12 (doze) meses a partir do recebimento definitivo, em desrespeito aos princípios da vinculação ao instrumento convocatório (art. 3º da Lei 8.666/1993) ;
	9.4.2.3. demais informações que julgar necessárias; e
	9.4.2.4. designação formal de interlocutor que conheça da matéria para dirimir eventuais dúvidas, informando nome, função/cargo, e-mail e telefone de contato;
	9.5. realizar, nos termos do art. art. 276, § 3º , c/c art. 250, V, todos do Regimento Interno/TCU, a oitiva da sociedade empresária Medclin Representação e Comércio Eireli (CNPJ 32.426.901/0001-36) , para, no prazo de 15 (quinze) dias, manifestar-se, caso queira, sobre os fatos constantes nos subitens 9.4.1 e 9.4.2, assim como sobre os pressupostos da cautelar deferida;
	9.6. autorizar, desde já, a realização de audiências e demais medidas saneadoras necessárias para fins de apuração de responsabilidades quanto à condução do pregão eletrônico;
	9.7. encaminhar cópia da presente instrução ao 5º Batalhão de Suprimentos do Exército e à sociedade empresária Medclin Representação e Comércio Eireli (CNPJ 32.426.901/0001-36) , a fim de embasar as respostas às oitivas; e
	9.8. comunicar ao representante da presente deliberação.

Representação acerca de possíveis irregularidades em pregão eletrônico destinado à aquisição de equipamentos médicos e mobiliário.

Ministério da Defesa (vinculador).

3. Interessados/Responsáveis: não há.

13.1. Ministros presentes: José Mucio Monteiro (Presidente), Benjamin Zymler, Aroldo Cedraz (Relator), Raimundo Carreiro e Ana Arraes.
13.2. Ministros-Substitutos convocados: Augusto Sherman Cavalcanti e Marcos Bemquerer Costa.
13.3. Ministros-Substitutos presentes: André Luís de Carvalho e Weder de Oliveira.

ACORDAO-COMPLETO-2419609

Acórdão de Relação 1868/2020 - Plenário

Acórdão de Relação

ACORDAO-COMPLETO-2402810

Acórdão de Relação 643/2020 - Plenário

AROLDO CEDRAZ

Cuidam os autos de Representação da empresa RC Móveis Ltda. acerca de possíveis irregularidades na aquisição de equipamentos médicos e mobiliário pelo 5º Batalhão de Suprimentos do Exército, no valor de R$ 2.752.834,38 (SRP 27/2019) .
2.	Após analisar pedido cautelar formulado pela representante, a unidade instrutiva pugnou pela realização de oitiva prévia e pela autorização de diligência ao órgão jurisdicionado com vista ao melhor esclarecimento dos fatos apontados pelo representante que afetam possível interesse público.
3.	Assim, anuindo aos pareceres às peças 9-11 e incorporando-os às minhas próprias razões de decidir, conheci da Representação, vez que satisfeitos os requisitos de admissibilidade, e autorizei as medidas propostas pela unidade instrutiva na forma descrita na instrução à Peça 9.
4.	Promovida a oitiva prévia e a diligência quanto às alegações do representante e demais questões levantadas, a Unidade Técnica analisou as respostas apresentadas, tópico a tópico, conforme instrução que abaixo transcrevo, no essencial (Peças 24 a 26) :
"[...] Instrução de Análise de Oitiva Prévia
	A. Identificação do Processo

	TC Processo 022.242/2019-8
	Deferimento de medida cautelar, oitiva e autorização para eventual audiência

	Unidade Jurisdicionada
	Uasg

	Ministério da Defesa - 5º Batalhão de Suprimentos - Exército
	160222

	Objeto

	Eventual aquisição de equipamentos médicos e mobiliário, conforme condições, quantidades, exigências e estimativas, estabelecidas no Edital e seus anexos (peças 17 e 18) .

	Representante
	CNPJ

	RC Móveis Ltda.
	02.377.937/0001-06

	Há pedido de Sustentação Oral?
	Contrato Social

	Não
	Peça 1, p. 75-83, 84

	Modalidade
	Número do Certame
	Critério de Julgamento

	Pregão Eletrônico para Registro de Preços
	SRP 27/2019
	Menor preço por item

	Vigência
	Valor Homologado

	12 meses (peça 1, p. 58) 
	R$ 2.752.834,38 (peça 16) , sendo o total de R$ 309.999,38 para o item 65 (peça 16, p. 21) .

	Fase do Certame

	O SRP 27/2019 foi homologado em 24/6/2019 (peça 16) , mesma data de assinatura da ata de registro de preços (peça 19) . 

	B. Momento Processual

	Promovida a oitiva prévia e a diligência quanto às alegações do representante e demais questões levantadas por esta Unidade Técnica, passa-se a analisar as respostas apresentadas, tópico a tópico, conforme transcrição/contextualização a seguir. 

	C. Histórico de Comunicações

	Despacho do Relator
	Peça 12
	4/9/2019

	Ofícios Encaminhados pela Selog

	Ao órgão
	Ofício 2.315/2019-TCU/Selog, de 4/9/2019 - Oitiva e Diligência (peça 13) 

	D. Documentos Apresentados em Resposta à Oitiva

	Pela Unidade Jurisdicionada

	Ofício 53-SALC/5º B Sup (peça 15) - resposta ao Ofício 2.315/2019-TCU/Selog

	E. Medida Cautelar - Avaliação dos Pressupostos

	Perigo da Demora

	Há decisão judicial ou administrativa, sem especificação de prazo, para suspender o andamento do processo licitatório ou a contratação?
	Não

	No caso de contratações decorrentes de Registro de Preços:
	A ata de registro de preços decorrente do certame já foi assinada?
	Sim

		O contrato decorrente da ata de registro de preços (que, porventura, seja objeto da representação/denúncia) já foi assinado?
	Não

		A ata de registro de preços decorrente do certame ainda possui saldo que permita novas contratações pelo órgão gerenciador ou por eventuais adesões?
	Sim

	Análise:

	Está configurado o pressuposto do perigo da demora em razão de a ata ter sido assinada em 24/6/2019, conforme informação extraída no Comprasnet (peça 19) , considerando que não há registro, no Siasgnet, de quantidades contratadas ou empenhadas referentes ao item 65 da ata, o qual está sendo questionado nesta representação. Também não há registro de quantidades autorizadas para eventuais adesões (peça 20) .

	Perigo da Demora Reverso

	O serviço/bem é essencial ao funcionamento das atividades do órgão/entidade?
	Não

	O órgão ou entidade está coberto contratualmente pelo serviço com razoável vigência (há a possibilidade de voltar a fase ou refazer o certame, a depender da consequência da concessão de cautelar no caso concreto) ou admite prorrogação excepcional?
	Não se aplica

	Caso haja a possibilidade de manutenção do contrato com a atual prestadora dos serviços, as condições dessa contratação seriam melhores (menor preço e atendimento satisfatório) que o que se está em vias de contratar?
	Não se aplica

	Análise:

	Em que pese ter sido diligenciado ao órgão (peças 13 e 14) , não há, entre os documentos apresentados, manifestação quanto à essencialidade da contratação do item 65 do termo de referência (cama hospitalar Fawler) . No entanto, em análise à gestão da ata de registro de preços decorrente do certame (peça 20) , verifica-se que não houve, até o momento, nenhuma aquisição do item, nem autorização para eventuais adesões. Considerando, portanto, que a ata foi assinada há mais de três meses, e que não houve resposta do órgão quanto ao perigo da demora reverso, é possível depreender que não houve, até o momento, urgência na aquisição das camas hospitalares, motivo pelo qual será considerado ausente o pressuposto.

	Plausibilidade Jurídica

	O órgão/entidade está sujeito aos normativos supostamente infringidos?
	Sim

	Há plausibilidade nas alegações do representante?
	Sim

	Há indício de sobrepreço ou superfaturamento?
	Não

	Há grave risco de lesão ao erário, inexecução ou execução insatisfatória do objeto?
	Não

	Análise quanto à plausibilidade jurídica e quanto à necessidade de adoção de medida cautelar:

	Item 2.a: motivação para ter sido rejeitada sumariamente a intenção de recurso apresentada pela empresa RC Móveis Ltda., considerando que nessa fase cabe ao pregoeiro avaliar, tão somente, a existência dos pressupostos recursais, o que se restringe à aferição de sucumbência, tempestividade, legitimidade, interesse e motivação. 
Fundamento legal ou jurisprudencial: Acórdão 602/2018-TCU-Plenário e 1.020/2015-TCU-Plenário, ambos da relatoria do Ministro Vital do Rêgo, Acórdão 5847/2018-TCU-Primeira Câmara, da relatoria do Ministro Walton Alencar.
Manifestação do órgão/entidade:
	a) após o fim da fase de habilitação, foi aberto o prazo para intenção de recurso, momento em que a empresa R.C Móveis, CNPJ 02.377.937/0001-06, apresentou as seguintes alegações "Temos intenção de recurso perante o primeiro colocado, pois o mesmo está cotando equipamentos da empresa Mercedes Imec, empresa que não está em funcionamento. A mesma encerrou as atividades a meses atrás";
	b) o pregoeiro reconhece que, declarado o vencedor do pregão eletrônico, qualquer licitante poderá manifestar imediata e motivadamente a intenção de recorrer, de acordo com o art. 4º, XVIII, da Lei 10.520/2002 e do art. 26 do Decreto 5.450, de 31 de maio de 2005 (que regulamenta o Pregão Eletrônico) ;
	c) todavia, destacou que esta motivação de intenção de recurso deveria se revestir de conteúdo jurídico, não sendo bastante o simples descontentamento da licitante com o resultado do certame. Desta forma, a ausência de adequada motivação ultimaria por provocar recursos meramente protelatórios ou procrastinatórios, que devem ser, de pronto, rechaçados pela Administração Pública. Sendo assim, o recurso apesentado pela R. C Móveis Ltda. não possuía a motivação necessária sequer para sua admissibilidade e, por esta razão, foi rejeitada a intenção de recurso. 
	d) enfatiza que, ao avaliar o juízo de admissibilidade, verificou-se que o pressuposto da motivação para recorrer não fora corretamente preenchido. Da leitura do campo "motivo/intenção" do Comprasnet, verificou-se que o recorrente não evidenciara nenhum ato ou entendimento a ser reformado, mas apenas informou a situação do fabricante do equipamento;
	e) para fundamentar tal decisão, utilizou-se do Acórdão 2143/2009-TCU-Plenário, Ministro-Relator Augusto Sherman, no qual previu a possibilidade do exercício deste tipo de controle, com parcimônia, por parte dos pregoeiros, em homenagem ao princípio da eficiência administrativa (art. 37, caput, da Constituição da República) , facultando-lhe recusar intenção de recurso manifestamente infundada; e
	f) por fim, destacou-se que o direito ao recurso administrativo não teria sido tolhido, uma vez que, das decisões do pregoeiro, cabem recursos à autoridade superior (art. 8º, IV, do Decreto 5.450/2005) , direito que não foi exercido pelo reclamante.
Análise:
Apesar de os argumentos terem sido apresentados em alíneas diferentes, conforme exposto acima, os mesmos serão tratados em conjunto e sem distinção, pois, em verdade, todos fazem parte de uma mesma questão central, a de que a representante teve sua intenção recursal sumariamente negada pelo pregoeiro pela ausência de motivação desta pretensão, requisito que seria necessário conforme art. 4º, XVIII, da Lei 10.520/2002 e art. 26 do Decreto 5.450/2005.
Para trazer luz à questão, calha reproduzir os aludidos trechos normativos:
Lei 10.520/2002:
Art. 4º A fase externa do pregão será iniciada com a convocação dos interessados e observará as seguintes regras:
[...]
XVIII - declarado o vencedor, qualquer licitante poderá manifestar imediata e motivadamente a intenção de recorrer, quando lhe será concedido o prazo de 3 (três) dias para apresentação das razões do recurso, ficando os demais licitantes desde logo intimados para apresentar contrarrazões em igual número de dias, que começarão a correr do término do prazo do recorrente, sendo-lhes assegurada vista imediata dos autos
Decreto 5.450/2005:
Art. 26.  Declarado o vencedor, qualquer licitante poderá, durante a sessão pública, de forma imediata e motivada, em campo próprio do sistema, manifestar sua intenção de recorrer, quando lhe será concedido o prazo de três dias para apresentar as razões de recurso, ficando os demais licitantes, desde logo, intimados para, querendo, apresentarem contrarrazões em igual prazo, que começará a contar do término do prazo do recorrente, sendo-lhes assegurada vista imediata dos elementos indispensáveis à defesa dos seus interesses.
§ 1º A falta de manifestação imediata e motivada do licitante quanto à intenção de recorrer, nos termos do caput, importará na decadência desse direito, ficando o pregoeiro autorizado a adjudicar o objeto ao licitante declarado vencedor. (grifou-se) 
Como se vê, assiste razão à entidade quando aduz ser indispensável ao licitante motivar a sua intenção de apresentar recurso.
Passa-se, então, à verificação se o representante motivou ou não tal intenção. Consultando a ata (peça 3, p. 157) , percebe-se que a empresa R. C. Móveis Ltda. assim delineou sua intenção de recurso, que se referiu ao item 65 do Pregão (35 unidades de cama hospitalar Fawler Elétrica) :
Temos intenção de recurso perante o primeiro colocado, pois o mesmo está cotando equipamentos da empresa Mercedes Imec, empresa que não está em funcionamento. A mesma encerrou as atividades a meses atrás. Além de não possuir Autorização de Funcionamento junto a ANVISA para distribuir o produto ofertado.
De pronto, ao contrário do alegado pela entidade, verifica-se que a empresa apresentou duas motivações em sua pretensão recursal: (i) em razão de que a primeira colocada no referido item (Medclin Representação e Comércio Eireli - CNPJ 32.426.901/0001-36) estaria cotando equipamentos de uma empresa/fabricante (Mercedes Imec - Indústria Mecano Científica - CNPJ 61.152.203/0001-98) ) que não se encontra mais em funcionamento; e (ii) em razão da licitante (Medclin) não possuir Autorização de Funcionamento junto à Anvisa para distribuir o produto ofertado. Se a representante houvesse simplesmente informado "pretendo recorrer", caberia a recusa por parte do pregoeiro. Contudo, se a licitante motiva a sua intenção de recorrer, ainda que minimamente, não pode o pregoeiro negar o direito da empresa em apresentar recurso no prazo legal, eis que cumpridas as condicionantes de tempestividade e de motivação previstas nos supracitados normativos (nesta linha, vide Acórdão 1615/2013-TCU-Plenário, Ministro-Relator José Jorge) .
A análise acerca do mérito da motivação, se ela se apresenta consistente ou se é totalmente descabida, só poderia ser feita após a apresentação do recurso, nunca em sede de manifestação da intenção de recorrer. A possibilidade de o recurso a ser apresentado não ser considerado procedente não pode ser avaliada nesse momento, eis que os argumentos do recurso ainda não existem, apensas existindo mera motivação da intenção de recorrer. Importante lembrar que a intenção de recorrer contra a decisão que aponta o vencedor da licitação é feita durante a respectiva sessão. Nessa ocasião, o licitante interessado em impugná-la informa, de forma sucinta, como fez a representante, os motivos que o levarão a manejar o recurso. Terá, então, três dias para deduzir, de forma pormenorizada, as razões de sua impugnação. A supressão dessa faculdade afeta o desenvolvimento do certame, pois prejudica o relevante controle da regularidade dos atos do procedimento licitatório exercido pelos licitantes.
No caso em questão, em vez de efetuar o juízo de admissibilidade, que se restringe à verificação dos requisitos do prazo (feita durante a sessão pública) e de existência de motivação, o pregoeiro realizou o exame de mérito da motivação para efeito de recusar a intenção de recurso, infringindo assim a legislação, que prevê a decadência do direito ao recurso e autoriza o pregoeiro a adjudicar o objeto ao licitante declarado vencedor apenas na hipótese de não ter havido manifestação imediata ou não ter sido motivada a manifestação de intenção de recurso.
Quanto ao argumento da entidade, de que o recorrente não teria evidenciado nenhum ato ou entendimento a ser reformado, mas apenas informado a situação do fabricante do equipamento, resta claro, pela motivação apresentada, que o interesse de recorrer era a desclassificação da proposta vencedora, ou, em outras palavras, a reforma do ato que aceitou a proposta vencedora. Portanto, era evidente, também, a existência dos pressupostos recursais da sucumbência e interesse da recorrente.
O mencionado Acórdão 2143/2009-TCU-Plenário, de relatoria do Ministro-Substituto Augusto Sherman, trazido pelo pregoeiro como fundamento para proceder dessa forma, na verdade corrobora a necessidade de haver uma motivação mínima para que seja admitido o recurso, conforme o didático trecho do Relatório reproduzido abaixo, mencionando o Acórdão 1440/2007-TCU-Plenário, de relatoria do Ministro Aroldo Cedraz:
3.19. A pregoeira, portanto, possuía plena legitimidade para examinar e recusar a intenção de recurso da representante, tendo em vista que tal intenção não se apresentou de forma motivada. 
3.20. A finalidade da norma, ao autorizar o pregoeiro examinar previamente a admissibilidade do recurso, é afastar do certame aquelas manifestações de licitantes de caráter meramente protelatório, seja por ausência do interesse de agir, demonstrada pela falta da necessidade e da utilização da via recursal, seja por não atender aos requisitos extrínsecos, como o da tempestividade. Ao proceder ao exame de casos concretos sobre o tema, tendo em conta as normas acima mencionadas, o TCU já se manifestou no sentido de que o juízo de admissibilidade dos recursos interpostos em procedimentos de pregão pode ser realizado pelo pregoeiro, conforme se extrai do elucidativo voto do Relator que fundamentou o Acórdão 1440/2007-TCU-Plenário:
'9. Essa prerrogativa conferida ao pregoeiro não viola os princípios constitucionais da ampla defesa e do contraditório; ao contrário, coaduna-se com o princípio constitucional da eficiência previsto, de forma expressa, no art. 37 da Constituição Federal e com o princípio da celeridade processual, ambas exigências em favor dos próprios administrados, que não pretendem ver seus pleitos eternizados pela máquina estatal, com infindáveis recursos e deliberações de cunho meramente protelatório.
10. Note-se que, se, por um lado, a administração deve estar atenta aos anseios daqueles que, por algum motivo, pugnam pelo seu direito, por outro, não pode perder de vista o interesse público, constantemente obstaculizado por questionamentos meramente protelatórios. Também não se pode deixar de considerar os interesses daqueles que tiveram sua proposta acolhida pela administração e pretendem ter o seu negócio concluído o mais rapidamente possível.
11. Não se trata aqui de um exame do mérito do recurso, visto que esse cabe ao superior, mas de verificar se os motivos apresentados na intenção de recorrer possuem, em tese, um mínimo de plausibilidade para seu seguimento. Esta é a melhor exegese da expressão "motivadamente" contido no art. 4º, inciso XVIII, da Lei nº 10.520/2002, pois são inúmeros os casos em que o próprio pregoeiro tem plenas condições de negar seguimento ao recurso em um exame simples dos fundamentos apresentados. Cabe ao interessado não esgotar os seus fundamentos, mesmo porque os prazos concedidos não podem ser excessivamente dilatados para esse fim, mas deve, dentro do possível apresentar motivação que demonstre o mínimo da plausibilidade de seus argumentos que justifique o seguimento do recurso.
12. Estou certo de que a doutrina tem hoje uma certa resistência em aceitar esse procedimento. No entanto, interpretação diversa, admitindo-se, por exemplo, a simples indicação do motivo, ainda que este seja desprovido de qualquer plausibilidade, viola o dispositivo legal ora discutido, que tem como objetivo exatamente evitar a suspensão de um procedimento licitatório por motivos que, em seu nascedouro, já se sabe de antemão serem manifestamente improcedentes.
13. Digo mais uma vez: esse procedimento não viola o princípio do contraditório e da ampla defesa, mormente se considerarmos que contra os atos praticados pelo pregoeiro sempre cabe recurso à autoridade superior, consoante se depreende do art. 7º, do Decreto n. 3.555/2000, sem efeito suspensivo, é verdade, como expressamente consignado no art. 11, inciso XVIII, do Decreto nº 3.555/2000, que regulamentou o instituto do pregão na administração pública. Desse modo, negado seguimento à manifestação da intenção de recorrer, incumbe ao interessado interpor recurso contra o ato do pregoeiro, o qual será examinado pela autoridade superior, sendo que o procedimento licitatório prosseguirá normalmente. (grifos no original) 
Conquanto tenha havida um equívoco quanto a não aceitação da intenção do recurso durante o procedimento licitatório, essa situação foi agravada pelo fato de o representante ter interposto Recurso Hierárquico, presencialmente, na sede do órgão, contra ato do pregoeiro (peça 1, p. 3 e 11) , mas não obteve qualquer resposta daquela entidade (peça 1, p. 3 e 12) . Aliás, na linha do que aduz o parágrafo 13 do trecho acima reproduzido.
O desrespeito ao pleno exercício do direito de apresentar recurso, quando requerido de modo tempestivo e minimamente motivado, como foi o caso, bem como a ausência de manifestação quanto ao Recurso Hierárquico apresentado pela licitante, garantia esta conferida pelo artigo 8º, inciso IV, do Decreto 5.450/2005, atenta contra os princípios do contraditório e da ampla defesa, maculando a lisura do procedimento licitatório.
Assim, tendo em vista que há plausibilidade jurídica na alegação do representante quanto à desconsideração do recurso hierárquico impetrado (peça 1, p.11-12) , motiva-se, junto aos demais argumentos adiante apresentados, a concessão de medida cautelar para suspensão de contratações e de qualquer adesão ao item 65 do certame e realização de oitiva para que o órgão se manifeste quanto à restrição desse direito imposta ao representante.
Item 2.b: motivação para a exigência, aparentemente indevidamente restritiva, do item 2.10 do Termo de Referência - Certificado de Regularidade da empresa e do responsável técnico no Conselho competente, dentro do prazo de validade em nome do licitante, esclarecendo qual seria o conselho profissional competente para a emissão do atestado exigido, além da motivação da necessária disponibilidade pela empresa vencedora de responsável técnico do objeto pela empresa licitante, considerando se tratar de contrato de mero fornecimento de bem.
Fundamento legal ou jurisprudencial: inciso XXI do art. 37 da Constituição Federal c/c os arts. 3º, § 1º, inciso I, 28, 29, 30 e 31 da Lei 8.666, de 21 de junho de 1993.
Manifestação do órgão/entidade:
	a) a motivação para a exigência do Certificado de Regularidade da empresa e do responsável técnico no Conselho competente, dentro do prazo de validade, em nome do licitante (fabricante ou responsável pela comercialização do equipamento) , deriva de uma condição imposta pelo setor requisitante (Hospital Geral de Curitiba) , baseada nos requisitos constantes do Manual para Regularização de Equipamentos Médicos na Anvisa. De acordo com o citado manual, é obrigatório para toda empresa que fabrica, importa ou comercializa equipamentos médicos possuir, além do responsável legal, um responsável técnico, devidamente certificado no respectivo Conselho de Classe profissional (Medicina, Odontologia, etc.) .
	b) em relação à motivação para a exigência de responsável técnico da empresa vencedora, tal imposição deve-se ao fato de que, pela letra "f" do inciso III do art. 15 da Resolução da Anvisa - RDC 16, de 1º de abril de 2014, a presença de tal profissional é obrigatória em toda empresa que pretenda fabricar, importar ou comercializar equipamentos médicos no mercado brasileiro. Portanto, a exigência de apresentação do certificado correspondente constitui-se em requisito essencial à comercialização desses produtos.
Análise:
Quanto à exigência do Certificado de Regularidade da empresa e do responsável técnico no conselho competente, tal requisito não se coaduna com os limites delineados na legislação e consolidados na jurisprudência desta Corte de Contas. Reconhece-se a possibilidade de exigir o registro da empresa licitante e do responsável técnico no conselho profissional referente à atividade básica ou ao serviço preponderante da licitação, mas não há previsão legal para que se exija certificado de regularidade da empresa neste conselho, que, em verdade, corresponde a uma certidão de quitação. Nesta linha, vide Acórdão 1661/2019-TCU-Plenário, Ministro-Relator Benjamin Zymler; 6.406/2018-TCU-1ª Câmara, Ministro-Relator Weder de Oliveira; 49/2018-TCU-Plenário, Ministro-Relator Augusto Sherman; 8.301/2017-TCU-2ª Câmara, Ministra-Relatora Ana Arraes, dentre outros. 
Esta exigência de regularidade junto ao conselho, que não deve ser confundida com a permitida exigência de registro junto ao conselho, extrapola os critérios legais e pode ocasionar restrição indevida ao certame, que, conforme Termo de Referência (peça 18, p. 37) , tratou-se de solicitação para todos os itens licitados. Este equívoco interpretativo deve ser rechaçado por este Tribunal, entretanto, a ata (peça 3) e o resultado por fornecedor (peça 8) revelam que, ao contrário do temido, de modo geral e, especificamente em relação ao item 65 ora analisado, houve uma quantidade considerável de empresas que participaram do Pregão Eletrônico SRP 27/2019, com grande variedade de vencedoras.
Nesse sentido, considera-se suficientemente apropriada que seja dada ciência, quando da proposta de mérito, ao Órgão quanto a estas impropriedades, com vistas à adoção de providências internas que previnam a ocorrência de outras semelhantes.
Ressalta-se que, da leitura do referido Manual Para Regularização de Equipamentos Médicos na Anvisa (peça 21) , extrai-se que a agência reguladora exige o nome do responsável técnico pelo equipamento, o conselho de classe ao qual este profissional está vinculado e o seu correspondente número de inscrição, conforme Formulário de Petição para Cadastro (peça 21, p. 30-31) . Ou seja, em consonância com a legislação e com o posicionamento jurisprudencial, não se requer a regularidade (ou quitação) junto ao conselho, mas tão somente o seu registro.
Já quanto à motivação para exigir da empresa vencedora um responsável técnico do objeto, considerando se tratar de contrato de mero fornecimento de bem, pelos fundamentos já expostos no parágrafo anterior, percebe-se que tal exigência advém de regramento estipulado pela Anvisa, no qual requer das empresas que fabricam ou comercializam equipamentos de saúde (salvo algumas exceções, que não se enquadram nos itens deste certame) a indicação de um responsável técnico por tais objetos. Assim, por se tratar de condição específica, se sobressai à possibilidade prevista no § 1º do artigo 32 da Lei 8666/1993 ("a documentação de que tratam os arts. 28 a 31 desta Lei [que prevê, dentre outros, o registro na entidade profissional competente] poderá ser dispensada, no todo ou em parte, nos casos de convite, concurso, fornecimento de bens para pronta entrega e leilão") , não configurando qualquer irregularidade.
Item 2.c: motivação para a exigência, aparentemente restritiva, do item 2.11 do Termo de Referência, referente ao Certificado de Boas Práticas de Fabricação emitido pela Vigilância Sanitária, considerando que o próprio site da agência informa a não obrigatoriedade dessa exigência, e demonstração de atendimento da exigência pela empresa declarada vencedora tendo em vista que, em consulta ao site da Anvisa, a referida empresa não figura como detentora do certificado em questão.
Fundamento legal ou jurisprudencial: inciso XXI do art. 37 da Constituição Federal c/c os arts. 3º, § 1º, 28, 29, 30 e 31 da Lei 8.666, de 21 de junho de 1993.
Manifestação do órgão/entidade: o órgão não se manifestou.
Análise:
Apesar das informações prestadas pela Anvisa em seu site, sobre a não obrigatoriedade de as empresas possuírem o Certificado de Boas Práticas de Fabricação (peça 23) , o Manual da Anvisa (peça 21, p. 13) determina que é obrigação de toda empresa que pretenda fabricar, importar ou comercializar produtos médicos a serem ofertados ao mercado brasileiro, conforme estabelece o Decreto 8.077, de 14 de agosto de 2013, atender aos requisitos de Boas Práticas de Fabricação e Controle estabelecidos na Resolução-RDC 16, de 28/3/2013. Estabelece ainda que a comprovação do atendimento é verificada por meio de inspeção sanitária in loco, que é requisito para a obtenção do Certificado de Boas Práticas de Fabricação e Controle - CBPFC, expedido pela Anvisa.
Assim, conclui-se que não há outra forma de o órgão confirmar o atendimento dessas exigências senão pela exigência de apresentação do Certificado pela licitante, portanto não foi constatada irregularidade. Entretanto, não foi esclarecido o fato de que a empresa Medclin Representação e Comércio Eirelli, declarada vencedora do item 65, não figura como detentora do certificado em questão. No entanto, trata-se de exigência a ser verificada no recebimento do objeto, não havendo indícios de que algum fornecimento já tenha ocorrido.
 Da diligência ao órgão
No bojo do Ofício 2.315/2019-TCU/Selog (peça 13) , também foi promovida diligência ao órgão nos seguintes termos:
a) informar especificamente se a ata de registro de preços decorrente do certame já foi assinada e, caso a resposta seja positiva, se o contrato referente ao item 65 - 35 unidades de Cama Fawler Elétrica - já foi assinado ou emitida alguma ordem de serviço para o fornecimento do objeto; 
b) informar o objetivo da aquisição desse bem, evidenciando se é essencial ao funcionamento das atividades do órgão, e se há contrato ou ata vigente apta a atender às necessidades, encaminhando cópia desses documentos em caso afirmativo;
c) em relação ao recebimento das camas Fawler elétrica, esclarecer como foi/ será comprovado o cumprimento à norma técnica NBR IEC 60601.2-52:2013 pela empresa vencedora do certame, conforme exigido no descritivo técnico anexo ao edital, encaminhando a documentação comprobatória das informações prestadas, tendo em vista que a norma do produto ofertado é de 2011 e a fábrica já encerrou suas atividades; 
d) esclarecer como será cumprida a exigência do 2.14 do Termo de Referência, que diz que o equipamento licitado deve ter garantia do produto de no mínimo 12 meses a partir do recebimento definitivo, tendo em vista que o fabricante da cama Fawler elétrica ofertada pela licitante vencedora está com as atividades encerradas; 
Apesar de o ofício ter sido devidamente recebido (peça 14) , o órgão não apresentou qualquer informação a respeito. A ausência dessas informações prejudica sobremaneira a análise quanto ao integral atendimento, por parte da empresa vencedora, às normas contidas no edital para o item 65 (especialmente o "d" da diligência) , tendo em vista a informação de que o fabricante do equipamento encerrou suas atividades (peça 1, p. 17, e peça 22) , de conhecimento pelo pregoeiro e apresentada em recurso pelo representante. Essa situação operava em desfavor do prosseguimento regular deste item no certame, haja vista que o eventual descumprimento da garantia do produto, prevista no item 2.14 do Termo de Referência (peça 18, p. 37) pode ser potencialmente danoso ao erário.
Ademais, frise-se que a cama Fawler Elétrica registrada na Anvisa não atende à norma ABNT NBR IEC 60601.2-52:2013, de acordo com o Formulário de petição para registro de equipamentos, apresentado pelo representante (peça 1, p. 21-26) , conforme exigência das especificações técnicas constante do item 65 do Termo de Referência (peça 18, p. 11) . Assim, da mesma forma que a avaliação da exigência do Certificado de Boas Práticas de Fabricação e Controle - CBPFC, itens 21 e 22 acima, trata-se de exigência a ser verificada no recebimento do objeto, o que ainda não teria ocorrido, conforme análise empreendida nesta instrução.
Entretanto, tendo em vista o encerramento das atividades da empresa fabricante do produto ofertado, que não terá sua garantia assegurada como exigido, expondo a Administração a um risco alto de descumprimento contratual, faz-se necessário determinar cautelarmente a suspensão de contratações e de qualquer adesão ao item 65 do Certame, até que este Tribunal julgue o mérito da questão.
No mais, é imperioso que se realize também a oitiva da empresa vencedora do item 65, Medclin Representação e Comércio Eireli (CNPJ 32.426.901/0001-36) , conforme prevê o artigo 276, § 3º, do Regimento Interno/TCU.
Ademais, em consulta ao Siasgnet, a exemplo do item 65 (peça 20) , verifica-se que a quantidade máxima permitida para as adesões aos itens da ata é de cinco vezes o valor previsto na mesma, o que segue a legislação anterior, e não está de acordo com o art. 22, § 4º, do Decreto 7.892/2013, com a redação dada pelo Decreto 9.488/2018, que limita ao dobro do quantitativo.
 Assim sendo, a quantidade permitida para adesões na ata está irregular, o que enseja cautelar para que não sejam feitas adesões, em todos os itens da mesma, além do limite previsto no Decreto 9.488/2018, assim como oitiva do órgão a esse respeito.
Ante o exposto, será proposta concessão de medida cautelar, e a realização de oitiva, na forma descrita nesta instrução. Ressalte-se que a presente representação já foi conhecida pelo Exmo. Sr. Ministro-Relator no despacho de peça 12.

	F. Impacto dos Encaminhamentos Propostos

	Haverá impacto relevante no órgão e/ou na sociedade, decorrente dos encaminhamentos propostos?
	Não

	G. Pedido de Ingresso aos Autos e de Sustentação Oral

	Há pedido de ingresso aos autos?
	Não

	Há pedido de sustentação oral?
	Não

	H. Processos Conexos e Apensos

	Há processos conexos noticiando possíveis irregularidades na contratação ora em análise?
	Não

	Há processos apensos?
	Não

	I. Proposta de Encaminhamento

	Em virtude do exposto, propõe-se:
31.1.	conhecer da representação, satisfeitos os requisitos de admissibilidade constantes no art. 113, § 1º, da Lei 8.666/1993, c/c os arts. 235 e 237, VII, do Regimento Interno deste Tribunal, e no art. 103, § 1º, da Resolução - TCU 259/2014;
31.2.	adotar medida cautelar para que o 5º Batalhão de Suprimentos do Exército não autorize adesões, em todos os itens da Ata de Registro de Preços decorrente do Pregão Eletrônico SRP 27/2019, para quantitativos que excedam o limite legalmente previsto no art. 22, § 4º, do Decreto 7.892/2013, com a redação dada pelo Decreto 9.488/2018 (dobro) , até que o Tribunal delibere sobre o mérito da matéria ora em apreço;
31.3.	deferir o pedido de medida cautelar, uma vez presentes os pressupostos essenciais para sua concessão, e por restar descaracterizado o perigo da demora reverso, a fim de que o 5º Batalhão de Suprimentos do Exército suspenda a contratação do item 65 - Cama Hospitalar Fowler - da Ata de Registro de Preços decorrente do Pregão Eletrônico SRP 27/2019, inclusive suas eventuais adesões, além de não autorizar adesões aos demais itens da ata além do limite previsto no art. 22, § 4º, do Decreto 7.892/2013, com a redação dada pelo Decreto 9.488/2018, até que o Tribunal delibere sobre o mérito da matéria ora em apreço;
31.4.	realizar a oitiva do 5º Batalhão de Suprimentos do Exército, com amparo no art. 276, § 3º, do Regimento Interno/TCU, para que, no prazo de quinze dias, se pronuncie quanto aos seguintes pontos relativos ao Pregão Eletrônico SRP 27/2019 (processo administrativo 64154.004056/2019-81) :
a) previsão de adesão nos registros de preços até cinco vezes o quantitativo de cada item registrado na ata, em confronto ao que estabelece o art. 22, § 4º, do Decreto 7.892/2013, com a redação dada pelo Decreto 9.488/2018;
	b) em especial ao item 65 do Certame:
	b.1) ausência de apreciação do Recurso Hierárquico apresentado pela licitante RC Móveis Ltda. contra a decisão do pregoeiro que rejeitou a sua intenção de recurso, em desrespeito ao artigo 8º, inciso IV, do Decreto 5.450/2005;
	b.2) aceitação da proposta da licitante vencedora, apesar do fato conhecido de que o fabricante do equipamento havia encerrado suas atividades, o que inviabilizaria o cumprimento da exigência do item 2.14 do Termo de Referência, referente à garantia do produto de, no mínimo, 12 meses a partir do recebimento definitivo, em desrespeito aos princípios da vinculação ao instrumento convocatório (art. 3º da Lei 8.666/1993) ;
	c) demais informações que julgar necessárias; e
	d) designação formal de interlocutor que conheça da matéria para dirimir eventuais dúvidas, informando nome, função/cargo, e-mail e telefone de contato.
31.5.	realizar, nos termos do art. art. 276, § 3º , c/c art. 250, V, todos do Regimento Interno/TCU, a oitiva da sociedade empresária Medclin Representação e Comércio Eireli (CNPJ 32.426.901/0001-36) , para, no prazo de quinze dias, manifestar-se, caso queira, sobre os fatos constantes nos subitens b.1 e b.2 do item 30.3 retro, assim como sobre os pressupostos da cautelar deferida;
31.6.	autorizar, desde já, a realização de audiências e demais medidas saneadoras necessárias para fins de apuração de responsabilidades quanto à condução do pregão eletrônico; 
31.7.	encaminhar cópia da presente instrução ao 5º Batalhão de Suprimentos do Exército e à sociedade empresária Medclin Representação e Comércio Eireli (CNPJ 32.426.901/0001-36) , a fim de embasar as respostas às oitivas; e
31.8.	comunicar ao representante a decisão que vier a ser prolatada. [...]".

É o Relatório.

não há

Não atuou.

REPRESENTAÇÃO. IRREGULARIDADES NA AQUISIÇÃO DE EQUIPAMENTOS MÉDICOS E MOBILIÁRIO PELO 5º BATALHÃO DE SUPRIMENTOS DO EXÉRCITO. CONHECIMENTO. ADOÇÃO DE MEDIDA CAUTELAR PARA SUSPENDER A CONTRATAÇÃO DE ITEM DA ATA DE REGISTRO DE PREÇOS DECORRENTE DO PREGÃO ELETRÔNICO SRP 27/2019 E PARA QUE O ÓRGÃO NÃO AUTORIZE ADESÕES, EM TODOS OS ITENS DA REFERIDA ATA DE REGISTRO DE PREÇOS, ALÉM DO LIMITE PREVISTO NO ART. 22, § 4º, DO DECRETO 7.892/2013, COM A REDAÇÃO DADA PELO DECRETO 9.488/2018. OITIVAS. COMUNICAÇÕES.

REPRESENTAÇÃO (REPR)

Secretaria de Controle Externo de Aquisições Logísticas (Selog).

Aprecia-se nesta oportunidade Representação da empresa RC Móveis Ltda. acerca de possíveis irregularidades na aquisição de equipamentos médicos e mobiliário pelo 5º Batalhão de Suprimentos do Exército, no valor de R$ 2.752.834,38 (SRP 27/2019) .
2.	Após analisar pedido cautelar formulado pela representante, a unidade instrutiva pugnou pela realização de oitiva prévia e pela autorização de diligência ao órgão jurisdicionado com vista ao melhor esclarecimento dos fatos apontados pelo representante que afetam possível interesse público.
3.	Assim, anuindo aos pareceres às Peças 9 a 11 e incorporando-os às minhas próprias razões de decidir, conheci da Representação, vez que satisfeitos os requisitos de admissibilidade, e autorizei as medidas propostas pela unidade instrutiva na forma descrita na instrução à Peça 9.
4.	Promovida a oitiva prévia, foram apresentadas respostas por meio do Ofício 53-SALC/5º B Sup (Peça 15) e, em que pese ter sido diligenciado ao órgão (Peças 13 e 14) , não há, entre os documentos apresentados, manifestação quanto à essencialidade da contratação do item 65 do termo de referência (cama hospitalar Fawler) . 
5.	Quanto ao questionamento a respeito da gestão da ata de registro de preços decorrente do certame (Peça 20) , verifica-se que não houve, até o momento, nenhuma aquisição do item, nem autorização para eventuais adesões. Considerando, portanto, que a ata foi assinada há mais de três meses, e que não houve resposta do órgão quanto ao perigo da demora reverso, é possível depreender que não houve, até o momento, urgência na aquisição das camas hospitalares, motivo pelo qual será considerado ausente o pressuposto.
6.	No que tange à resposta à oitiva sobre a motivação para ter sido rejeitada sumariamente a intenção de recurso apresentada pela empresa RC Móveis Ltda., considerando que, na fase em que se encontrava o procedimento, caberia ao pregoeiro avaliar, tão somente, a existência dos pressupostos recursais, o que se restringe à aferição de sucumbência, tempestividade, legitimidade, interesse e motivação, o órgão apresentou os seguintes argumentos:
a) após o fim da fase de habilitação, foi aberto o prazo para intenção de recurso, momento em que a empresa R.C Móveis, CNPJ 02.377.937/0001-06, apresentou as seguintes alegações "Temos intenção de recurso perante o primeiro colocado, pois o mesmo está cotando equipamentos da empresa Mercedes Imec, empresa que não está em funcionamento. A mesma encerrou as atividades a meses atrás" (Sic) ;
	b) o pregoeiro reconhece que, declarado o vencedor do pregão eletrônico, qualquer licitante poderá manifestar imediata e motivadamente a intenção de recorrer, de acordo com o art. 4º, XVIII, da Lei 10.520/2002 e do art. 26 do Decreto 5.450/2005. Todavia, destacou que esta motivação de intenção de recurso deveria se revestir de conteúdo jurídico, não sendo bastante o simples descontentamento da licitante com o resultado do certame. Desta forma, a ausência de adequada motivação ultimaria por provocar recursos meramente protelatórios ou procrastinatórios, que devem ser, de pronto, rechaçados pela Administração Pública. Sendo assim, o recurso apesentado pela R. C Móveis Ltda. não possuía a motivação necessária sequer para sua admissibilidade e, por esta razão, foi rejeitada a intenção de recurso; 
	c) enfatiza que, ao avaliar o juízo de admissibilidade, verificou que o pressuposto da motivação para recorrer não fora corretamente preenchido. Da leitura do campo "motivo/intenção" do Comprasnet, verificou que o recorrente não evidenciara nenhum ato ou entendimento a ser reformado, mas apenas informou a situação do fabricante do equipamento;
	d) para fundamentar tal decisão, utilizou-se do Acórdão 2143/2009-TCU-Plenário, Ministro-Relator Augusto Sherman, no qual previu a possibilidade do exercício deste tipo de controle, com parcimônia, por parte dos pregoeiros, em homenagem ao princípio da eficiência administrativa (art. 37, caput, da Constituição da República) , facultando-lhe recusar intenção de recurso manifestamente infundada; e
	e) por fim, destacou que o direito ao recurso administrativo não teria sido tolhido, uma vez que, das decisões do pregoeiro, cabem recursos à autoridade superior (art. 8º, IV, do Decreto 5.450/2005) , direito que não teria sido exercido pelo reclamante.
7.	A unidade técnica na análise efetivada, concluiu, em essência que:
	a) nos termos do art. 4º, XVIII, da Lei 10.520/2002 e art. 26 do Decreto 5.450/2005, qualquer licitante poderá, durante a sessão pública, de forma imediata e motivada, em campo próprio do sistema, manifestar, motivadamente, intenção de recorrer. Nesse aspecto, ao contrário do alegado pela entidade, verifica-se que a empresa apresentou duas motivações em sua pretensão recursal: (i) em razão de que a primeira colocada no referido item, Medclin Representação e Comércio Eireli, estaria cotando equipamentos de uma empresa/fabricante Mercedes Imec - Indústria Mecano Científica que não se encontra mais em funcionamento; e (ii) em razão da licitante (Medclin) não possuir Autorização de Funcionamento junto à Anvisa para distribuir o produto ofertado;
	b) se a licitante motiva a sua intenção de recorrer, ainda que minimamente, não pode o pregoeiro negar o direito da empresa em apresentar recurso no prazo legal, eis que cumpridas as condicionantes de tempestividade e de motivação previstas nos supracitados normativos (nesta linha, vide Acórdão 1615/2013-TCU-Plenário, Ministro-Relator José Jorge) ;
	c) a análise acerca do mérito da motivação, se ela se apresenta consistente ou se é totalmente descabida, só poderia ser feita após a apresentação do recurso, nunca em sede de manifestação da intenção de recorrer, vez que os argumentos do recurso ainda não existem;
	d) a análise de mérito da motivação efetivada pelo pregoeiro infringe a legislação, que prevê a decadência do direito ao recurso e autoriza o pregoeiro a adjudicar o objeto ao licitante declarado vencedor apenas na hipótese de não ter havido manifestação imediata ou não ter sido motivada a manifestação de intenção de recurso;
	e) conquanto tenha havida um equívoco quanto à não aceitação da intenção do recurso durante o procedimento licitatório, essa situação foi agravada pelo fato de o representante ter interposto Recurso Hierárquico, presencialmente, na sede do órgão, contra ato do pregoeiro (Peça 1, p. 3 e 11) , mas não obteve qualquer resposta daquela entidade (Peça 1, p. 3 e 12) ;
f) o desrespeito ao pleno exercício do direito de apresentar recurso, quando requerido de modo tempestivo e minimamente motivado, como foi o caso, bem como a ausência de manifestação quanto ao Recurso Hierárquico apresentado pela licitante, garantia esta conferida pelo artigo 8º, inciso IV, do Decreto 5.450/2005, atenta contra os princípios do contraditório e da ampla defesa, maculando a lisura do procedimento licitatório;
8.	Ante a análise procedida, a unidade técnica, considerando haver plausibilidade jurídica na alegação do representante quanto à desconsideração do recurso hierárquico impetrado (Peça 1, p.11-12) , em conjunto com os demais argumentos apresentados, manifesta-se pela concessão de medida cautelar para suspensão de contratações e de qualquer adesão ao item 65 do certame e realização de oitiva para que o órgão se manifeste quanto à restrição desse direito imposta ao representante.
9.	Na sequência, a unidade técnica analisou os elementos apresentados no que tange ao item 2.b da oitiva, que diz respeito à motivação para a exigência, aparentemente indevidamente restritiva, do item 2.10 do Termo de Referência - Certificado de Regularidade da empresa e do responsável técnico no Conselho competente, dentro do prazo de validade em nome do licitante e esclarecimentos sobre qual seria o conselho profissional competente para a emissão do atestado exigido, além da motivação da necessária disponibilidade pela empresa vencedora de responsável técnico do objeto pela empresa licitante, considerando se tratar de contrato de mero fornecimento de bem.
10.	Da análise das justificativas apresentadas, entendeu, quanto à exigência do Certificado de Regularidade da empresa e do responsável técnico no conselho competente, que tal requisito não se coaduna com os limites delineados na legislação e consolidados na jurisprudência desta Corte de Contas. Embora reconheça a possibilidade de exigir o registro da empresa licitante e do responsável técnico no conselho profissional referente à atividade básica ou ao serviço preponderante da licitação, afirma que não há previsão legal para que se exija certificado de regularidade da empresa neste conselho, que, em verdade, corresponde a uma certidão de quitação. Nesta linha, menciona o Acórdão 1661/2019-TCU-Plenário, 6.406/2018-TCU-1ª Câmara e 8.301/2017-TCU-2ª Câmara, entre outros. 
11.	A Selog esclarece que referida exigência de regularidade no conselho, que não deve ser confundida com a permitida exigência de registro no conselho, extrapola os critérios legais e pode ocasionar restrição indevida ao certame, que, conforme Termo de Referência (Peça 18, p. 37) , tratou-se de solicitação para todos os itens licitados. No seu entendimento, este equívoco interpretativo deve ser rechaçado por este Tribunal.
12.	Assegura, entretanto, que conforme a ata (Peça 3) e o resultado por fornecedor (Peça 8) , ao contrário do temido, de modo geral e, especificamente em relação ao item 65 ora analisado, houve uma quantidade considerável de empresas que participaram do Pregão Eletrônico SRP 27/2019, com grande variedade de vencedoras. Nesse sentido, considera suficiente que seja dada ciência, quando da proposta de mérito, ao órgão quanto a estas impropriedades, com vistas à adoção de providências internas que previnam a ocorrência de outras semelhantes.
13.	Ressalta que, da leitura do Manual Para Regularização de Equipamentos Médicos na Anvisa (Peça 21) , extrai-se que a agência reguladora exige o nome do responsável técnico pelo equipamento, o conselho de classe ao qual este profissional está vinculado e o seu correspondente número de inscrição, conforme Formulário de Petição para Cadastro (Peça 21, p. 30-31) . Ou seja, em consonância com a legislação e com o posicionamento jurisprudencial, não se requer a regularidade (ou quitação) junto ao conselho, mas tão somente o seu registro.
14.	Já quanto à motivação para exigir da empresa vencedora um responsável técnico do objeto, considerando tratar-se de contrato de mero fornecimento de bem, percebe que tal exigência advém de regramento estipulado pela Anvisa, no qual requer das empresas que fabricam ou comercializam equipamentos de saúde (salvo algumas exceções, que não se enquadram nos itens deste certame) a indicação de um responsável técnico por tais objetos. Assim, por se tratar de condição específica, sobressai-se à possibilidade prevista no § 1º do artigo 32 da Lei 8666/1993 ("a documentação de que tratam os arts. 28 a 31 desta Lei, que prevê, dentre outros, o registro na entidade profissional competente, poderá ser dispensada, no todo ou em parte, nos casos de convite, concurso, fornecimento de bens para pronta entrega e leilão") , não configurando qualquer irregularidade.
15.	Por fim, no que se refere à oitiva quanto à motivação para a exigência, aparentemente restritiva, do item 2.11 do Termo de Referência, referente ao Certificado de Boas Práticas de Fabricação emitido pela Vigilância Sanitária, considerando que o próprio site da agência informa a não obrigatoriedade dessa exigência, e demonstração de atendimento da exigência pela empresa declarada vencedora tendo em vista que, em consulta ao site da Anvisa, a referida empresa não figura como detentora do certificado em questão, a Selog considera que, apesar das informações prestadas pela Anvisa em seu site, sobre a não obrigatoriedade de as empresas possuírem o Certificado de Boas Práticas de Fabricação (peça 23) , o Manual da Anvisa (Peça 21, p. 13) determina que é obrigação de toda empresa que pretenda fabricar, importar ou comercializar produtos médicos a serem ofertados ao mercado brasileiro, conforme estabelece o Decreto 8.077/2013, atenda aos requisitos de Boas Práticas de Fabricação e Controle estabelecidos na Resolução-RDC 16, de 28/3/2013. Estabelece ainda que a comprovação do atendimento é verificada por meio de inspeção sanitária in loco, que é requisito para a obtenção do Certificado de Boas Práticas de Fabricação e Controle - CBPFC, expedido pela Anvisa.
16.	Assim, conclui que não há outra forma de o órgão confirmar o atendimento dessas exigências senão pela solicitação de apresentação do Certificado pela licitante, portanto não foi constatada irregularidade. Entretanto, alega não foi esclarecido o fato de que a empresa Medclin Representação e Comércio Eirelli, declarada vencedora do item 65, não figura como detentora do certificado em questão. No entanto, trata-se de situação a ser verificada no recebimento do objeto, não havendo indícios de que algum fornecimento já tenha ocorrido.
17.	No que tange à diligência ao órgão, no bojo do Ofício 2.315/2019-TCU/Sel (Peça 13) , registra que, apesar de o ofício ter sido devidamente recebido (Peça 14) , o órgão não apresentou qualquer informação a respeito. A ausência dessas informações prejudica a análise quanto ao integral atendimento, por parte da empresa vencedora, às normas contidas no edital para o item 65 (especialmente o "d" da diligência) , tendo em vista a informação de que o fabricante do equipamento encerrou suas atividades (Peça 1, p. 17, e peça 22) , de conhecimento pelo pregoeiro e apresentada em recurso pelo representante. Essa situação, segundo a Seleog, operava em desfavor do prosseguimento regular deste item no certame, haja vista que o eventual descumprimento da garantia do produto, prevista no item 2.14 do Termo de Referência (Peça 18, p. 37) pode ser potencialmente danoso ao Erário.
18.	Menciona, na sequência, que a cama Fawler Elétrica registrada na Anvisa não atende à norma ABNT NBR IEC 60601.2-52:2013, de acordo com o formulário de petição para registro de equipamentos, apresentado pelo representante (Peça 1, p. 21-26) , conforme exigência das especificações técnicas constante do item 65 do Termo de Referência (Peça 18, p. 11) . Assim, da mesma forma que a avaliação da exigência do Certificado de Boas Práticas de Fabricação e Controle (CBPFC) entende, trata-se de exigência a ser verificada no recebimento do objeto, o que ainda não teria ocorrido, conforme análise empreendida na instrução à Peça 24.
19.	Entretanto, tendo em vista o encerramento das atividades da empresa fabricante do produto ofertado, que não terá sua garantia assegurada como exigido, expondo a Administração a um risco alto de descumprimento contratual, compreende necessário determinar cautelarmente a suspensão de contratações e de qualquer adesão ao item 65 do Certame, até que este Tribunal julgue o mérito da questão.
20.	Propõe, portanto, que se realize também a oitiva da empresa vencedora do item 65, Medclin Representação e Comércio Eireli, conforme prevê o artigo 276, § 3º, do Regimento Interno/TCU.
21.	Registra que, em consulta ao Siasgnet, a exemplo do item 65 (Peça 20) , verificou que a quantidade máxima permitida para as adesões aos itens da ata é de cinco vezes o valor nela previsto, o que segue a legislação anterior, e não está de acordo com o art. 22, § 4º, do Decreto 7.892/2013, com a redação dada pelo Decreto 9.488/2018, que limita ao dobro do quantitativo. Assim, em razão de a quantidade permitida para adesões na ata estar irregular, entende que deve ser expedida cautelar para que não sejam feitas adesões, em todos os itens da ata, além do limite previsto no Decreto 9.488/2018, assim como oitiva do órgão a esse respeito.
22.	Feito o relato dos fatos e da análise procedida pela Selog, passo a decidir.
23.	Ratifico o meu juízo pelo conhecimento da Representação exarado no Despacho de Peça12, vez que satisfeitos os requisitos de admissibilidade.
24.	Quanto à concessão de medida cautelar, acompanho o entendimento da unidade técnica, após análise dos elementos apresentados em respostas à oitiva realizada, que há fundamento para a concessão de medida cautelar visando à suspensão de contratações e de qualquer adesão ao item 65 do certame. 
25.	Restou demonstrado que a representante teve sua intenção recursal sumariamente negada pelo pregoeiro pela ausência de motivação da pretensão, requisito que seria necessário conforme art. 4º, XVIII, da Lei 10.520/2002 e art. 26 do Decreto 5.450/2005, sendo que, na pretensão recursal, a empresa apresentou duas motivações ao apontar que a primeira colocada no referido item, a empresa Medclin Representação e Comércio Eireli, teria cotado equipamentos de uma empresa/fabricante,  Mercedes Imec - Indústria Mecano Científica, que não se encontra mais em funcionamento e que mencionada licitante Medclin não possuía autorização de funcionamento junto à Anvisa para distribuir o produto ofertado.
26.	Concordo, também, com o não acolhimento do argumento do pregoeiro, na análise do recurso, de que o pressuposto da motivação para recorrer não fora corretamente preenchido pelo recorrente, pois não teria evidenciado nenhum ato ou entendimento a ser reformado, mas apenas informado a situação do fabricante do equipamento. No meu entender, a motivação apresentada deixa claro o interesse da recorrente de buscar a desclassificação da proposta vencedora, a partir da reforma do ato que aceitou referida proposta. Não poderia ser outro o seu objetivo. Assim, evidente a existência dos pressupostos recursais da sucumbência e interesse da recorrente.
27.	Houve, ainda, o agravante, consistente na ausência de resposta ao Recurso Hierárquico interposto pela representante, presencialmente, na sede do órgão, contra ato do pregoeiro (Peça 1, p. 3, 11 e 12) .
28.	Assim, fundamentam a concessão de medida cautelar o desrespeito ao pleno exercício do direito de apresentar recurso, quando requerido de modo tempestivo e minimamente motivado, como foi o caso, bem como a ausência de manifestação quanto ao Recurso Hierárquico apresentado pela licitante, garantia esta conferida pelo artigo 8º, inciso IV, do Decreto 5.450/2005, em infringência aos princípios do contraditório e da ampla defesa, o que macula a lisura do procedimento licitatório.
29.	Como não houve manifestação do órgão quanto à essencialidade da contratação do item 65 do termo de referência (cama hospitalar Fawler) e considerando que foi verificado que não houve, até o momento, aquisição do item, nem autorização para eventuais adesões à Ata de Registro (Peça 20) , depreendo afastado o pressuposto do perigo da demora reverso. 
30.	Manifesto, também, minha concordância com a proposta formulada pela Selog de adoção de medida cautelar para que não sejam feitas adesões, em todos os itens da Ata, além do limite previsto no Decreto 9.488/2018, assim como oitiva do órgão a esse respeito, ante a constatação de que a quantidade máxima permitida para as adesões aos itens da Ata é de cinco vezes o valor nela previsto. 
31. 	Por fim, incorporando às minhas razões de decidir a percuciente análise realizada pela Selog, acolho as demais propostas trazidas na instrução à Peça 24, que teve anuência do corpo dirigente da unidade técnica às Peças 25 e 26.
	Com essas considerações, VOTO por que seja adotada a deliberação que ora submeto a este Colegiado.
TCU, Sala das Sessões Ministro Luciano Brandão Alves de Souza, em 13 de novembro de 2019.
AROLDO CEDRAZ 
Relator